行　政　法　院　判　決　　　　　　　　　　　　　八十七年度判字第一六一二號
　　再 審原 告　行政院農業委員會
　　再 審被 告　甲○○
右當事人間因農保事件，再審原告對本院中華民國八十七年二月二十日八十七年度判
字第二六五號判決提起再審之訴，本院判決如左︰
　　主  文
再審之訴駁回。
　　事  實
緣再審被告於民國八十五年七月四日向南投縣南投市農會申請老年農民福利津貼，經
該農會函轉勞工保險局（以下簡稱勞保局）審查結果，以再審被告最近一年度（八十
三年度）個人綜合所得總額超過該年全年基本工資新台幣（下同）一六八、一二○元
，與老年農民福利津貼申領及核發辦法第二條第一項第四款規定不符，乃以八十五年
九月二十日保受字第六六一四一七九號函知再審被告所請老年農民福利津貼不予發給
。再審被告不服，循序提起訴願、再訴願，均遭決定駁回，提起行政訴訟，經本院八
十七年度判字第二六五號判決（下稱原判決）將「再訴願決定、訴願決定及原處分均
撤銷」在案。再審原告以原判決具有行政訴訟法第二十八條第一款之事由提起再審之
訴，茲摘兩造訴辯意旨如次：
再審原告起訴意旨略謂︰按行政法院判決具有行政訴訟法第二十八條所列各款情形之
一者，當事人即得對之提起再審之訴。次按「本條例之適用對象為年滿六十五歲且參
加農民健康保險年資合計六個月以上者，其福利津貼之發放至本人死亡當月止。」、
「符合前條資格條件之老年農民，得申請發給福利津貼，每月新台幣三千元。但已領
取其他社會保險之老年給付或同一期間內政府發放生活補助或津貼者，不得申領福利
津貼，已領取者應予退還。前項老年農民福利津貼申領及核發辦法，由中央主管機關
定之。」為老年農民福利津貼暫行條例第三條、第四條所規定。為使政府有限之預算
作最有效率之運用，政府按年編列預算發放之老年農民福利津貼社會救助措施，係針
對年長且乏資力，生活上確實需要照顧之老年農民予以金錢贊助，寓有濟弱扶貧社會
福利性質。本會乃基於該條例第四條第二項授權規定，訂定老年農民福利津貼申領及
核發辦法，該辦法第二條第一項第四款明定老年農民最近一年度其個人綜合所得總額
超過該年金年基本工資者，不得申領。對於個人綜合所得總額酌予設限，以符合公平
正義原則。此處個人綜合所得係指非農業所得，是倘申領人非農業所得超逾該年全年
基本工資，顯示該申領人非以從事農業為主要職業，即非真正農民，未符首揭條例所
指之老年農民。是本件本會以再審被告最近一年度個人綜合所得超過全年基本工資，
駁回其申領老年農民福利津貼，揆諸前揭條例及辦法，自屬合法有據。另原判決撤銷
原處分及原決定理由厥在老年農民福利津貼申領及核發辦法規定，個人綜合所得總額
超過該年全年基本工資，不得申領老年農民福利津貼，顯已增加法律所未規定之限制
，有違法律保留原則云云。惟准鈞院審理同一再審被告錢君之八十六年度判字第一三
三○號判決理由欄，即已明白指認本會據老年農民福利津貼暫行條例第四條第二項訂
定之老年農民福利津貼申領及核發辦法第二條第一項第四款規定未逾該授權範圍，並
無悖依法行政原則。鈞院八十六年度判字第一五九三號判決、第二一七○號判決，對
本會援引老年農民福利津貼申領及核發辦法第二條第一項第四款暨同條項第三款，悉
予肯定，未認該辦法違反法律授權規定。綜上論結，本案具有行政訴訟法第二十八條
第一款之再審原因，至為明顯，而原判決適用法規顯有違誤，自應廢棄等語。
再審被告答辯意旨略謂︰一、按老年農民福利津貼暫行條例第三、四條之規定，發給
之對象其要件僅為：1.年滿六十五歲。2.參加農民健康保險年資合計六個月以上。3.
未領取其他社會保險之老年給付或同一期間內政府發放生活補助或津貼者。民均已符
合該等要件，確應依法發給。二、勞工保險局函知不予發給之依據，無非是以農委會
之函示為據，然農委會輾轉又以老年農民福利津貼申領及核發辦法第二條第一項第四
款為據，但該辦法顯已違法律保留之原則，增加法律所無之限制。蓋依老年農民福利
津貼暫行條例之規定，並未設有個人綜合所得總額不得超過全年基本工資之限制，該
申領及核發辦法乃係行政命令，並非法律，有違中央法規標準法第五條第二款之規定
。三、按老年農民福利津貼申領及核發辦法並未符合公平及正義之原則，蓋該辦法對
有富子、富孫之所謂「貧農」並無法防止，其只要將存款或財產移轉至親屬名下，即
仍可申領，何來公平之有﹖況該辦法並未考慮負債部分，例如尚有借款未屆清償期，
是否亦應予扣除﹖且民一生種田，別無他業，難道非真農民﹖原告可知農民疾苦﹖四
、又老年農民福利津貼申領及核發辦法係依老年農民福利津貼暫行條例第四條第二項
之授權所訂定，但其為概括授權，故僅能就細節性、技術性事項加以規定（參釋字第
三六七號解釋理由書），該辦法增加個人綜合所得額之限制部分，不但違反授權明確
性之原則（參照司法院大法官釋字三一三、三四六、三六七、三九○、三九四及四○
二號解釋），亦且增加法律所無之限制（參照司法院大法官釋字第二七四號解釋），
已逾越法律之規定（參照司法院大法官釋字三八○號解釋），顯屬違法。五、另法律
上見解之歧異，不得謂為適用法規顯有錯誤，再審原告所提鈞院八十六年度之判決，
只是法律上見解不同，並非適用法規顯有錯誤，故請判決駁回其再審之訴等語。
　　理  由
按行政訴訟當事人對本院之判決提起再審之訴，必須具有行政訴訟法第二十八條所列
各款情形之一者，始得為之。而該條第一款所謂適用法規顯有錯誤者，係指原判決所
適用之法規與該案應適用之現行法規相違背或與解釋判例有所牴觸者而言，至於法律
上見解之歧異，再審原告對之縱有爭執，要難謂為適用法規錯誤，而據為再審之理由
。次按「本條例之適用對象為年滿六十五歲且參加農民健康保險年資合計六個月以上
者，其福利津貼之發放至本人死亡當月止。」、「符合前條資格條件之老年農民，得
申請發給福利津貼，每月新台幣三千元。但已領取其他社會保險之老年給付或同一期
間內政府發放生活補助或津貼者，不得申領福利津貼，已領取者應予退還。」老年農
民福利津貼暫行條例第三條、第四條第一項定有明文。故凡年滿六十五歲且參加農民
健康保險年資合計六個月以上之老年農民，除已領取其他社會保險之老年給付或同一
期間內政府發放生活補助或津貼者外，均得依該條例領取老年農民福利津貼。本件再
審被告申請發給老年農民福利津貼事件，不服再審原告受託機關勞保局不予發給之處
分，循序提起行政訴訟，經本院原判決將「再訴願決定、訴願決定及原處分均撤銷」
在案。經核原判決所持之理由略謂：「本件原告（即再審被告，以下同）於八十五年
七月四日向南投縣南投市農會申請老年農民福利津貼，經該農會函轉勞工保險局審查
結果以原告最近一年度（八十三年度）個人綜合所得總額超過該年全年基本工資新台
幣一六八、一二○元，與老年農民福利津貼申領及核發辦法第二條第一項第四款規定
不符，乃否准其所請。原告不服提起訴願及再訴願，一再訴願決定除持與原處分相同
之論見外，並以老年農民福利津貼申領及核發辦法係中央農政主管機關依據老年農民
福利津貼暫行條例第四條第二項所訂定，針對生活上確實需要照顧之老年農民予以幫
助，以符合公平正義原則，同時亦符合立法院於審查老年農民福利津貼暫行條例時所
為之附帶決議『本條例之實施目的在照顧需要照顧之老年農民，對不應照顧之富農及
假農民，行政院在訂定辦法時，應特別注意防止。』乃於該辦法中對於個人綜合所得
總額及擁有土地、房舍者酌予限制，以照顧真正需要照顧之老年農民，難謂有何違誤
，而駁回其訴願及再訴願。惟關於人民之權利、義務應以法律定之，中央法規標準法
第五條第二款定有明文，法律雖得授權以命令為補充規定，惟授權之目的、範圍及內
容必須具體明確，然後據以發布命令，始不違反法律保留原則。老年農民福利津貼暫
行條例第四條第二項規定：『前項老年農民福利津貼申領及核發辦法，由中央主管機
關定之。』，主管機關固得依此訂定法規命令，對於申領及核發程序為必要規範，惟
老年農民福利津貼暫行條例第三條及第四條第一項已訂定得請領之資格條件，並未對
於限制請領之消極資格具體明確授權主管機關訂定，則上開老年農民福利津貼申領及
核發辦法規定個人綜合所得總額超過該年全年基本工資，不得申領老年農民福利津貼
，顯已增加法律所未規定之限制，有違法律保留之原則。又立法院於審查老年農民福
利津貼暫行條例時所為之附帶決議『本條例之實施目的在照顧需要照顧之老年農民，
對不應照顧之富農及假農民，行政院在訂定辦法時，應特別注意防止。』，亦不等同
於法律。從而被告（即再審原告，以下同）依上開辦法駁回原告老年農民福利津貼之
申請，即屬於法無據。原告執以指摘，尚非全無可採，一再訴願決定遞予維持，亦有
疏略，爰均予撤銷，由被告依據老年農民福利津貼暫行條例第三條及第四條第一項規
定，另為處分。」云云。原判決依據上述理由，將前程序再訴願決定、訴願決定及原
處分均撤銷，由再審原告依老年農民福利津貼暫行條例第三條及第四條第一項規定另
為處分，其所適用之法規與該案應適用之現行法規並不違背，亦無與解釋、判例有所
牴觸之情形。又老年農民福利津貼申領及核發辦法，係依老年農民福利津貼暫行條例
第四條第二項之授權所訂定，但其為概括授權，故僅能就細節性、技術性事項加以規
定，該辦法增加個人綜合所得總額之限制部分，不但違反授權明確性原則，且亦增加
法律所無之限制，已逾越法律之規定。再審原告對此縱有不同之意見，認老年農民福
利津貼申領及核發辦法第二條第一項第四款規定未逾該授權範圍，並無悖依法行政原
則云云，核屬見解歧異之問題，並非原判決適用法規顯有錯誤，而得據為再審之事由
。至於再審原告所舉本院八十六年度判字第一三三○號、第一五九三號、第二一七○
號判決，並非判例，僅於該個案有其拘束力，並無拘束本案之效力，併予明。是本
件顯無再審事由而提起再審，其再審之訴應予駁回。
據上論結，本件再審之訴為無理由，爰依行政訴訟法第三十三條、民事訴訟法第五百
零二條第二項判決如主文。
中    華    民    國     八十七      年      八      月      十三       日
                    行 政 法 院 第 二 庭
                                審 判 長 評  事      徐  樹  海
                                         評  事      林  清  祥
                                         評  事      彭  鳳  至
                                         評  事      黃  合  文
                                         評  事      林  茂  權
右  正  本  證  明  與  原  本  無  異
                                         法院書記官  王  福  瀛
中    華    民    國     八十七      年      八      月      十四       日
